ACORDAO-COMPLETO-2353484

ACÓRDÃO 4117/2019 ATA 18/2019 - PRIMEIRA CÂMARA

VISTOS, relatados e discutidos estes autos de tomada de contas especial instaurada pelo Ministério da Cultura, em desfavor do Conselho de Participação e Integração da Comunidade Afro Brasileira de Araxá - COAFRO (23.367.436/0001-19) e do Sr. Clayton Aires da Silva (XXX.054.576-XX) , em razão da impugnação total das despesas do Pronac 11-3197, firmado entre aquele Conselho e o Ministério da Cultura;
ACORDAM os ministros do Tribunal de Contas da União, reunidos em sessão da 1ª Câmara, diante das razões expostas pelo relator, em: 
9.1. julgar irregulares as contas do Conselho de Participação e Integração da Comunidade Afro Brasileira de Araxá - COAFRO (23.367.436/0001-19) e do Sr. Clayton Aires da Silva (XXX.054.576-XX) ,  com fundamento nos arts. 1º, inciso I, 16, inciso III, alíneas "b" e "c", da Lei 8.443/1992, c/c os arts. 1º, inciso I, e 209, incisos II e III, do Regimento Interno do TCU; 
9.2. condenar os responsáveis acima mencionados, solidariamente, com fundamento no art. 19, caput, da Lei 8.443/1992, c/c o art. 210 do Regimento Interno do TCU, ao pagamento da quantia de R$ 169.000,00 (cento e sessenta e nove mil reais) , com a fixação do prazo de quinze dias, a contar das notificações, para comprovarem, perante o Tribunal (art. 23, inciso III, alínea "a", da Lei 8.443/1992, c/c o art. 214, inciso III, alínea "a", do Regimento Interno) , o recolhimento da dívida aos cofres do Fundo Nacional de Cultura, atualizada monetariamente e acrescida dos juros de mora, calculados a partir de 17/8/2011, até a data do recolhimento, na forma prevista na legislação em vigor;
9.3. aplicar ao COAFRO - Conselho de Participação e Integração da Comunidade Afro Brasileira de Araxá (23.367.436/0001-19) e ao Sr. Clayton Aires da Silva (XXX.054.576-XX) , individualmente, multa prevista no art. 57 da Lei 8.443/1992, c/c o art. 267 do Regimento Interno, no valor de R$ 15.000,00 (quinze mil reais) , fixando-lhes o prazo de 15 (quinze) dias, a contar da notificação, para que comprove, perante o Tribunal (art. 214, inciso III, alínea "a", do Regimento Interno) , o recolhimento da dívida aos cofres do Tesouro Nacional, atualizada monetariamente desde a data deste acórdão até a do efetivo recolhimento, se for paga após o vencimento, na forma da legislação em vigor;
9.4. autorizar, desde logo, nos termos do art. 28, inciso II, da Lei 8.443/1992, a cobrança judicial das dívidas, caso não atendidas as notificações;
9.5. autorizar, desde logo, caso solicitado e o processo não tenha sido remetido para cobrança judicial, o pagamento das dívidas em até 36 (trinta e seis) parcelas mensais e consecutivas, nos termos do art. 26 da Lei 8.443/1992, c/c o art. 217 do Regimento Interno/TCU, fixando-se o vencimento da primeira parcela em 15 (quinze) dias, a contar do recebimento da notificação, e o das demais a cada mês, devendo incidir sobre cada valor mensal os correspondentes acréscimos legais, na forma prevista na legislação em vigor, sem prejuízo de alertar os responsáveis de que a falta de comprovação do recolhimento de qualquer parcela implicará o vencimento antecipado do saldo devedor;
9.6. dar ciência desta deliberação ao Procurador-Chefe da Procuradoria da República em Minas Gerais, nos termos do § 3º do art. 16 da Lei 8.443/1992, c/c o § 7º do art. 209 do Regimento Interno do TCU, para adoção das medidas que entender cabíveis.

Tomada de contas especial instaurada em razão de irregularidade na documentação exigida para a prestação de contas do Projeto PRONAC 11-3197, intitulado "Tambores Africanos".

Primeira Câmara

Conselho de Participação e Integração da Comunidade Afro Brasileira de Araxá (23.367.436/0001-19).

3. Responsáveis: Clayton Aires da Silva (XXX.054.576-XX) e Conselho de Participação e Integração da Comunidade Afro Brasileira de Araxá (23.367.436/0001-19).

13.1. Ministros presentes: Benjamin Zymler (na Presidência), Bruno Dantas e Vital do Rêgo (Relator).
13.2. Ministro-Substituto convocado: Marcos Bemquerer Costa.
13.3. Ministro-Substituto presente: Weder de Oliveira.

ACORDAO-COMPLETO-2471506

Acórdão 8774/2021 - Primeira Câmara

VITAL DO RÊGO

Adoto como relatório o pronunciamento da Secretaria de Controle Externo de Tomada de Contas Especiais (peça 34) a seguir transcrito, que contou com a anuência do corpo diretivo daquela unidade e do representante do Ministério Público junto ao TCU (peças 35 a 37) :
INTRODUÇÃO 
1.		Trata-se de Tomada de Contas Especial instaurada pelo MinC - Ministério da Cultura, em desfavor do COAFRO - Conselho de Participação e Integração da Comunidade Afro Brasileira de Araxá (CNPJ: 23.367.436/0001-19) e do Sr. Clayton Aires da Silva (CPF: XXX.054.576-XX) , em razão da impugnação total das despesas do Pronac 11-3197 (Peça 7, p. 13) , firmado entre o MinC e o COAFRO - Conselho de Participação e Integração da Comunidade Afro Brasileira de Araxá, que tinha por objeto a realização do projeto "Tambores Africanos", conforme Plano de Trabalho (Peça 7, p. 1-7) , em razão da impugnação total das despesas realizadas, no valor de R$ 169.000,00, em virtude da não aprovação da prestação de contas.
HISTÓRICO 	 
2.	O Pronac 11-3197 foi aprovado para captação no valor total de R$ 169.026,30, tendo sido captados R$ 169.000,00 por meio do Recibo de 17/8/2011, no valor de R$ 169.000,00 (Peça 7, p. 17) . O prazo para captação de recursos foi de 30/5/2011 a 31/12/2011 (Peça 7, p. 13) .
3.	Por meio do expediente de 22/8/2012 (Peça 7, p. 21) , o COAFRO fez encaminhar ao concedente a documentação atinente à prestação de contas final do convênio (Peça 7, p. 22-42) , ao passo que o MinC, após a análise de praxe, emitiu o Ofício 4458/2012, de 4/9/2012 (Peça 7, p. 43) demandando fosse reencaminhado o "Relatório de Execução da Receita e Despesa - Anexo II, devidamente preenchido, detalhando item por item, de acordo com o previsto na Planilha de Orçamento, bem como seus respectivos valores, separando-os nas seguintes etapas: a) Pré-produção/Preparação; b) Produção/Execução; c) Divulgação/Comercialização; d) Custos Administrativos; e) Impostos/Recolhimentos; e f) Elaboração/Agenciamento", encaminhado pelo convenente (Peça 7, p. 44-5) .
4.	Ato contínuo, foi emitido pelo MinC o Ofício 5110/2012, de 30/10/2012 (Peça 7, p. 46-7) , acusando o recebimento da documentação supramencionada, demandando ao convenente, desta feita, o encaminhamento dos documentos/informações abaixo, com vistas à complementação da prestação de contas:
"l. l Material de Divulgação: itens constantes no Relatório de Execução de Receita e Despesa Anexo II. Enviar Banner (amostra ou foto) , Outdoor (foto) , Jingle (CD) e Mídia Radiofônica (CD ou comprovante de transmissão pelo rádio) . 
1.2 Foi verificado o saldo de R$ 1.500,00 (Mil e quinhentos reais) na conta 43205-9 da agência 210-0 do Banco do Brasil. Solicitamos a anuência do responsável pelo projeto para que o Ministério da Cultura possa recolher esse valor ao FNC - Fundo Nacional de Cultura ou a comprovação de que houve um depósito equivocado nessa conta".
6.	Em resposta, o convenente afirmou que, "em 16/09/2011, fora efetuado depósito na conta corrente bloqueada nº 43205, valor de R$ 1.500,00, equivocadamente pela empresa cedente do patrocínio, cujo equívoco deu-se por falha de comunicação ao financeiro da empresa. O valor estava sendo destinado a uma das Associações que faz parte da comunidade afrobrasileira de Araxá. Segue anexo, ofício 002/2011 comprovando a solicitação de apoio financeiro para o Encontro Regional de congadas do Município de Araxá" (Peça 7, p. 49-51) .
7.	Ato contínuo, o MinC fez emitir o Ofício 0509/2014, de 28/1/2014 (Peça 7, p. 52) , requerendo "a comprovação, por meio de carta do incentivador, que deve relatar o ocorrido e justificar tal equívoco", o que se deu por meio da documentação acostada à Peça 7, p. 53-65.
8.	Posteriormente, o Minc emitiu então o Ofício 047/2015, de 2/4/2015 (Peça 7, p. 80-1) , demandando a "comprovação da efetiva realização das oficinas por meio de listas de presenças de alunos, listas de instrutores e declaração do local onde se deram as atividades", 
9.	Ante a não apresentação da documentação exigida, foi emitido o Relatório de Execução de 6/8/2015 (Peça 7, p. 83-4) , concluindo que, "diante do exposto, conclui-se que objeto e objetivo foram alcançados parcialmente", recomendando-se a reprovação das contas, ante as seguintes irregularidades: 
"o material de divulgação enviado pelo proponente está bastante incompleto quando se considera a captação, inclui um encarte de jornal, anúncio em revista, um CD com jingle de mídia radiofônica, e fotografias de banners e outdoors. ... há um clipping de imprensa no qual pode-se constatar que 40 alunos foram inicialmente beneficiados numa pré-seleção, restando 20 alunos pós seleção. No jornal 'Interação' é possível ver que vinte alunos participaram das apresentações. Cabe ressaltar, contudo, que o projeto padece de comprovação sistematizada e que não deixe dúvidas a respeito da efetiva execução de todas as atividades propostas, uma vez que o proponente captou 100% dos recursos autorizados e as apresentações eram apenas parte das atividades que deveriam ter sido realizadas. Não resta comprovado o plano de execução presente na folha de número 03 do projeto. As fotografias supracitadas encontram-se em número ínfimo, não sendo possível atestar a efetividade das atividades. Foi oferecida oportunidade ao proponente de sanar as dúvidas suscitadas pela prestação de contas, mas não houve manifestação. Sugere-se a reprovação do projeto por falta de clareza na comprovação do objeto. Os vídeos enviados não possuem contextualização e não se sabe quando e em que condições foram realizados. Cabe lembrar que as apresentações são apenas o cume de um processo educacional de inclusão social."
10.	 Posteriormente, foi emitido o Laudo Final sobre a Prestação de Contas 235/2015, de 10/8/2015 (Peça 7, p. 86-7) , reprovando as contas e inabilitando o proponente.
11.	 Consta dos autos, conforme extrato de pesquisa no sistema dos Correios e Aviso de Recebimento (AR) , comprovação de que o COAFRO - Conselho de Participação e Integração da Comunidade Afro Brasileira de Araxá recebeu o Comunicado MinC 484/2016, de 29/4/2016 (Peça 7, p. 88-9) , e o Sr. Clayton Aires da Silva recebeu o Comunicado MinC 486/2016, de 29/4/2016 (Peça 7, p. 90-1) , além da publicação da Portaria 294/2016, de 19/5/2016 (Peça 7, p. 93-5) , por meio dos quais o MinC comunicou os responsáveis acerca da não aprovação das contas do Pronac 11-3197, demandando a devolução dos recursos.
12. Diante do não saneamento das irregularidades apontadas e da não devolução dos recursos, instaurou-se a Tomada de Contas Especial. No Relatório de Tomada de Contas Especial 051/2017, de 18/8/2017 (Peça 13, p. 1-6) , foi imputado débito de R$ 169.000,00 ao Sr. Clayton Aires da Silva (CPF: XXX.054.576-XX) , em solidariedade com o COAFRO - Conselho de Participação e Integração da Comunidade Afro Brasileira de Araxá, em virtude da não aprovação da prestação de contas do Pronac 11-3197.
13.	 O Relatório de Auditoria 612/2018 da Controladoria Geral da União (Peça 9, p. 1-4) chegou às mesmas conclusões. Após serem emitidos o Certificado de Auditoria, o Parecer do Dirigente e o Pronunciamento Ministerial (Peça 9, p. 5-8, e Peça 16, p. 1-2) , o processo foi remetido a este Tribunal. 
14.	 Na instrução inicial (Peça 18, p. 1-8) , analisando-se os documentos nos autos, concluiu-se pela necessidade de realização de citação dos responsáveis abaixo:
Ocorrência: apresentação de material de divulgação, vídeos e fotografias sem capacidade probatória da efetiva realização das atividades propostas no âmbito do Pronac 11-3197, firmado entre o MinC e o COAFRO - Conselho de Participação e Integração da Comunidade Afro Brasileira de Araxá, limitando-se a um encarte de jornal, anúncio em revista, um CD com jingle de mídia radiofônica, e fotografias de banners e outdoors (Peça 7, p. 83-4) .
	VALOR ORIGINAL (Real) 
	DATA DA OCORRÊNCIA
	DÉBITO/CREDITO

	17/8/2011
	R$ 169.000,00
	Débito

	  Valor total do débito atualizado até 22/9/2018: R$ 257.049,00.
Responsáveis: Sr. Clayton Aires da Silva (CPF: XXX.054.576-XX) , em solidariedade com o COAFRO - Conselho de Participação e Integração da Comunidade Afro Brasileira de Araxá (CNPJ: 23.367.436/0001-19) ;
Conduta - Sr. Clayton Aires da Silva: apresentar material de divulgação, vídeos e fotografias sem capacidade probatória da efetiva realização das atividades propostas no âmbito do Pronac 11-3197, limitando-se a um encarte de jornal, anúncio em revista, um CD com jingle de mídia radiofônica, e fotografias de banners e outdoors (Peça 7, p. 83-4) .
Conduta - COAFRO - Conselho de Participação e Integração da Comunidade Afro Brasileira de Araxá: apresentar material de divulgação, vídeos e fotografias sem capacidade probatória da efetiva realização das atividades propostas no âmbito do Pronac 11-3197, limitando-se a um encarte de jornal, anúncio em revista, um CD com jingle de mídia radiofônica, e fotografias de banners e outdoors (Peça 7, p. 83-4) .
15.	Em cumprimento ao Despacho exarado pelo Sr. Secretário de Controle Externo de Tomada de Contas Especial (Peça 20, p. 1) , foi efetuada a citação dos responsáveis, nos moldes adiante:
 Sr. Clayton Aires da Silva (CPF: XXX.054.576-XX) : promovida a citação do responsável, conforme delineado adiante:
	Ofício
	Data do ofício
	Data de Recebimento do Ofício
	Nome do Recebedor do Ofício
	Observação
	Fim do Prazo para defesa

	1908/2018-TCU/SECEX-TCE (Peça 22, p. 1-7) 
	1/10/2018
	17/10/2018 (vide AR de Peça 23) 
	Luciene A. S. Silva
	Ofício recebido no endereço do responsável, conforme pesquisa de endereço no Sistema da Receita Federal (Peça 26) .
	1/11/2018

COAFRO - Conselho de Participação e Integração da Comunidade Afro Brasileira de Araxá (CNPJ: 23.367.436/0001-19) : promovida a citação do responsável, conforme delineado adiante:
	Ofício
	Data do ofício
	Data de Recebimento do Ofício
	Nome do Recebedor do Ofício
	Observação
	Fim do Prazo para defesa

	1909/2018-TCU/SECEX-TCE (Peça 21, p. 1-7) 
	1/10/2018
	16/10/2018 (vide AR de Peça 24) 
	--
	Ofício devolvido ao remetente.
	--

	2959/2018-TCU/SECEX-TCE (Peça 30, p. 1-7) 
	13/11/2018
	6/12/2018 (vide AR de Peça 32) 
	Thiago Henrique Silva
	Ofício recebido no endereço do responsável, conforme pesquisa de endereço no Sistema da Receita Federal (Peça 28) .
	21/12/2018

	2960/2018-TCU/SECEX-TCE (Peça 29, p. 1-7) 
	13/11/2018
	6/12/2018 (vide AR de Peça 33) 
	Luciene A. S. Silva
	Ofício recebido no endereço do responsável, conforme pesquisa de endereço no Sistema da Receita Federal (Peça 28) .
	21/12/2018

16.	 Transcorrido o prazo regimental, os responsáveis permaneceram silentes, devendo ser considerados reveis, nos termos do art. 12, § 3º, da Lei 8.443/1992. Em adendo, cumpre consignar que o Sr. Clayton Aires da Silva formalizou, em 3/12/2018, instrumento particular de procuração, outorgada ao Dr. Daniel Rosa, OAB/MG 99.602, e à Drª Raquel Silva de Queiroz, OAB/MG 161.776 (Peça 31, p. 1-5) , atestando, assim, de forma peremptória, o efetivo recebimento do Ofício 1908/2018, recebido pelo destinatário em 17/10/2018, conforme AR de Peça 23.  
EXAME TÉCNICO
17.	Nos processos do TCU, a revelia não leva à presunção de que seriam verdadeiras todas as imputações levantadas contra os responsáveis, diferentemente do que ocorre no processo civil, em que a revelia do réu opera a presunção da verdade dos fatos narrados pelo autor. Dessa forma, a avaliação da responsabilidade do agente não pode prescindir da prova existente no processo ou para ele carreada. 
18.	Ao não apresentar sua defesa, o responsável deixou de produzir prova da regular aplicação dos recursos sob sua responsabilidade, em afronta às normas que impõem aos gestores públicos a obrigação legal de, sempre que demandados pelos órgãos de controle, apresentar os documentos que demonstrem a correta utilização das verbas públicas, a exemplo do contido no art. 93 do Decreto-Lei 200/67: "Quem quer que utilize dinheiros públicos terá de justificar seu bom e regular emprego na conformidade das leis, regulamentos e normas emanadas das autoridades administrativas competentes." 
19.	Mesmo as alegações de defesa não sendo apresentadas, considerando o princípio da verdade real que rege esta Corte, procurou-se buscar, em manifestações dos responsáveis na fase interna desta Tomada de Contas Especial, se havia algum argumento que pudesse ser aproveitado a seu favor. 
20.	Contudo, conforme mencionado nos itens 3 a 12, por meio do Laudo Final sobre a Prestação de Contas 235/2015, de 10/8/2015 (Peça 7, p. 86-7) , bem como do Relatório de Tomada de Contas Especial 051/2017, de 18/8/2017 (Peça 13, p. 1-6) , foi imputado débito de R$ 169.000,00 ao Sr. Clayton Aires da Silva (CPF: XXX.054.576-XX) , em solidariedade com o COAFRO - Conselho de Participação e Integração da Comunidade Afro Brasileira de Araxá, em virtude da não aprovação da prestação de contas do Pronac 11-3197, ante a ocorrência das irregularidades mencionadas no Relatório de Execução de 6/8/2015 (Peça 7, p. 83-4) .
21.	 Dentre as irregularidades praticadas, além das relacionadas à incompletude do Material de Divulgação, encontra-se a não comprovação da efetiva realização das apresentações programadas, sendo as fotografias e os vídeos apresentados considerados insuficientes, haja vista a ausência de contextualização, não se podendo comprovar a que evento específico os mesmos se referem.
22.	E a não comprovação da efetiva realização das apresentações programadas fere gravemente o que se pode qualificar como o núcleo central do projeto em si, pois, conforme previsto no Plano de Trabalho (Peça 7, p. 2-3) , o objeto principal da avença era a realização de oficinas e apresentações, e a sua consequente divulgação, restando manifestamente não atingidos os objetivos da avença.
23.	 Conforme a jurisprudência do TCU, a frustração dos objetivos da avença importa a condenação do responsável à devolução dos recursos federais transferidos, ainda que parte ou a totalidade dos recursos repassados tenha sido aplicada no objeto do ajuste (Acórdãos 3324/2015 e 4312/2014, ambos da 2ª Câmara; 1731/2015 e 5661/2014, da 1ª Câmara) .
24.	 E, uma vez materializada a não comprovação da boa e regular aplicação dos recursos pactuados por meio do Pronac 11-3197, a data de atualização dos débitos deve ser a data da captação dos recursos, em obediência ao art. 9º da IN/TCU 71/2012 (modificada pela IN/TCU 76/2016) , devendo os valores serem recolhidos ao Fundo Nacional de Cultura, a exemplo do que restou decidido por esta Corte no Acórdão 520/2014-TCU-Plenário.
25.	 Adequado também o entendimento manifestado pelo MinC e pela CGU de atribuir responsabilidade solidária pelo débito ao COAFRO - Conselho de Participação e Integração da Comunidade Afro Brasileira de Araxá e ao Sr. Clayton Aires da Silva, já que ambas as partes se beneficiaram dos recursos dispendidos, uma vez restar demonstrado em toda a documentação acostada aos autos que o Sr. Clayton foi o responsável pela entidade durante todo o período de captação dos recursos e execução das despesas, guardando, assim, perfeita sintonia com a jurisprudência desta Corte de Contas, em especial com o Acórdão 2763/2011-TCU-Plenário, que assevera que, "na hipótese em que a pessoa jurídica de direito privado e seus administradores derem causa a dano ao erário na execução de avença celebrada com o poder público federal com vistas à realização de uma finalidade pública, incide sobre ambos a responsabilidade solidária pelo dano".
26.	 Assim, os argumentos apresentados na fase interna não elidem as irregularidades apontadas, fazendo recair sobre o COAFRO - Conselho de Participação e Integração da Comunidade Afro Brasileira de Araxá e o Sr. Clayton Aires da Silva a responsabilidade solidária pela não comprovação da boa e regular aplicação dos recursos recebidos por força do Pronac 11-3197, em razão da não aprovação da respectiva prestação de contas.
27.	 Vale ressaltar que a pretensão punitiva do TCU, conforme Acórdão 1441/2016-TCU-Plenário, que uniformizou a jurisprudência acerca dessa questão, subordina-se ao prazo geral de prescrição indicado no art. 205 do Código Civil, que é de 10 anos, contado da data de ocorrência da irregularidade sancionada, nos termos do art. 189 do Código Civil, sendo este prazo interrompido pelo ato que ordenar a citação, a audiência ou a oitiva do responsável. No caso em exame, não ocorreu a prescrição, uma vez que a liberação dos recursos se deu em 17/8/2011, e o ato de ordenação da citação ocorreu em 28/9/2018.
28.	 Em se tratando de processo em que a parte interessada não se manifestou acerca das irregularidades imputadas, não há elementos para que se possa efetivamente aferir e reconhecer a ocorrência de boa-fé na conduta dos responsáveis, podendo este Tribunal, desde logo, proferir o julgamento de mérito pela irregularidade das contas, conforme nos termos dos §§ 2º e 6º do art. 202 do Regimento Interno do TCU. (Acórdão 2064/2011-TCU-Primeira Câmara (relator: Ubiratan Aguiar) , 6.182/2011-TCU-1ª Câmara (relator: Weber de Oliveira) , 4.072/2010-TCU-1ª Câmara (Relator: Valmir Campelo) , 1.189/2009-TCU-1ª Câmara (Relator: Marcos Bemquerer) , 731/2008-TCU-Plenário (Relator: Aroldo Cedraz) .
CONCLUSÃO
29.	 Dessa forma, os responsáveis devem ser considerados revéis, nos termos do art. 12, §3º, da Lei 8.443/1992, devendo as contas serem julgadas irregulares, condenando-os solidariamente ao débito apurado e aplicando-lhes a multa prevista no art. 57/58 da Lei 8.443/1992.
PROPOSTA DE ENCAMINHAMENTO
30.	 Diante do exposto, submetemos os autos à consideração superior, propondo ao Tribunal:
	a) considerar revéis o COAFRO - Conselho de Participação e Integração da Comunidade Afro Brasileira de Araxá (CNPJ: 23.367.436/0001-19) e o Sr. Clayton Aires da Silva (CPF: XXX.054.576-XX) , para todos os efeitos, dando-se prosseguimento ao processo, com fulcro no art. 12, § 3º, da Lei n. 8.443/92;
		b) julgar irregulares, nos termos dos arts. 1º, inciso I, 16, inciso III, alínea "c", § 2º, da Lei 8.443/92 c/c os arts. 19 e 23, inciso III, da mesma Lei, e com arts. 1º, inciso I, 209, inciso III, 210 e 214, inciso III, do Regimento Interno/TCU, as contas do COAFRO - Conselho de Participação e Integração da Comunidade Afro Brasileira de Araxá (CNPJ: 23.367.436/0001-19) e do Sr. Clayton Aires da Silva (CPF: XXX.054.576-XX) , condenando-os solidariamente ao pagamento da importância a seguir especificada, atualizada monetariamente e acrescida dos juros de mora, calculada a partir da data discriminada até a data do efetiva quitação do débito, fixando-lhes o prazo de quinze dias, para que comprovem, perante o Tribunal, o recolhimento das referidas quantias aos cofres do Fundo Nacional de Cultura, nos termos do art. 23, inciso III, alínea "a", da citada lei:
	VALOR ORIGINAL (Real) 
	DATA DA OCORRÊNCIA 
	DÉBITO/CREDITO 

	17/8/2011
	R$ 169.000,00
	Débito

	          Valor total do débito atualizado até 29/1/2019: R$ 259.296,70.
	c) aplicar individualmente ao COAFRO - Conselho de Participação e Integração da Comunidade Afro Brasileira de Araxá (CNPJ: 23.367.436/0001-19) e ao Sr. Clayton Aires da Silva (CPF: XXX.054.576-XX) , a multa prevista no art. 57 da Lei 8.443/92 c/c o art. 267 do RI/TCU, fixando-lhes o prazo de quinze dias, a contar da notificação, para que comprovem, perante o Tribunal (art. 214, III, a, do Regimento Interno do TCU) , o recolhimento da dívida aos cofres do Tesouro Nacional, atualizada monetariamente desde a data do acórdão que vier a ser proferido por este Tribunal até a do efetivo recolhimento, se pagas após o vencimento, na forma da legislação em vigor;
	d) autorizar, desde logo, a cobrança judicial das dívidas, caso não atendidas a (s) notificação (ões) , na forma do disposto no art. 28, inciso II, da Lei nº 8.443/92;
	e) autorizar também, desde logo, se requerido, com fundamento no art. 28, inciso I, da Lei 8.443, de 1992 c/c o art. 217, §§ 1º e 2º do Regimento Interno, o parcelamento da dívida em até 36 parcelas, incidindo sobre cada parcela, corrigida monetariamente, os correspondentes acréscimos legais fixando- lhes o prazo de quinze dias, a contar do recebimento da notificação, para comprovar perante o Tribunal o recolhimento da primeira parcela, e de trinta dias, a contar da parcela anterior, para comprovarem os recolhimentos das demais parcelas, devendo incidir sobre cada valor mensal, atualizado monetariamente, os juros de mora devidos, no caso do débito, na forma prevista na legislação em vigor, alertando os responsáveis de que a falta de comprovação do recolhimento de qualquer parcela importará o vencimento antecipado do saldo devedor, nos termos do § 2º do art. 217 do Regimento Interno deste Tribunal;
     f) enviar cópia do Acórdão a ser prolatado, bem como do Relatório e do Voto que o fundamentarem ao Procuradoria da República no Estado de Minas Gerais, nos termos do § 3º do art. 16 da Lei 8.443/1992, c/c o § 7º do art. 209 do Regimento Interno do TCU, para adoção das medidas cabíveis;
	g) enviar cópia do Acórdão que vier a ser proferido ao MinC - Ministério da Cultura e aos responsáveis, para ciência, informando que a presente deliberação, acompanhada do Relatório e do Voto que a fundamenta, está disponível para a consulta no endereço www.tcu.gov.br/acordaos, além de esclarecer que, caso requerido, o TCU poderá fornecer sem custos as correspondentes cópias, de forma impressa.
	
	É o relatório.

Daniel Rosa (OAB/MG 99.602) e outros, representando Clayton Aires da Silva.

Procurador Marinus Eduardo De Vries Marsico.

TOMADA DE CONTAS ESPECIAL. NÃO COMPROVAÇÃO DA APLICAÇÃO DOS RECURSOS CAPTADOS. IRREGULARIDADE DAS CONTAS, CONDENAÇÃO EM DÉBITO E APLICAÇÃO DE MULTA.

TOMADA DE CONTAS ESPECIAL (TCE)

Secretaria de Controle Externo de Tomada de Contas Especial (SecexTCE).

Em exame, tomada de contas especial (TCE) instaurada pelo Ministério da Cultura, em desfavor do COAFRO - Conselho de Participação e Integração da Comunidade Afro Brasileira de Araxá (23.367.436/0001-19) e do Sr. Clayton Aires da Silva (467.054.576-00) , responsável pela entidade, em razão da impugnação total das despesas do Pronac 11-3197, firmado entre aquele Conselho e o Ministério da Cultura.
O Pronac 11-3197 foi aprovado para captação no valor total de R$ 169.026,30, tendo sido captados R$ 169.000,00 (peça 7, p. 17) , entre 30/5/2011 e 31/12/2011, para a realização do projeto "Tambores Africanos".
O objetivo do projeto era a realização de oficinas de percussão, cuja pré-seleção contaria com quarenta alunos, dos quais vinte seriam selecionados e receberiam aulas em duas turmas, três vezes por semana, com duração de 120 minutos cada. Após as oficinas estava prevista a realização de apresentações ao público (peça 7, p. 83) .
No Relatório de Execução, a Secretaria de Fomento e Incentivo à Cultura do Ministério da Cultura (peça 7, p. 83-84) entendeu prejudicada a análise do retorno social do projeto, em virtude da ausência ou precariedade do material comprobatório apresentado a título de prestação de contas. Destacou que o processo que daria origem às apresentações não foi comprovado, tais como horas-aula e declaração do responsável pelos espaços de ensaio.
Como algumas peças de divulgação, tais como VT institucional de até 30'', encarte em revista, anúncio de meia página e spot de até 30'' foram executadas, o referido relatório concluiu que o objeto e o objetivo da avença teriam sido parcialmente executados, recomendando a reprovação das contas, em virtude da ausência de comprovação sistemática da efetiva execução de todas as atividades propostas no projeto em exame. Considerou que o material de divulgação encaminhado se encontrava incompleto, eis que limitado a um encarte de jornal, anúncio em revista, um CD com jingle de mídia radiofônica, e fotografias de banners e outdoors (peça 7, p. 83-4) . 
Dessa forma, diante da falta de clareza na comprovação do objeto, cujas impropriedades não foram saneadas pelo proponente no prazo que lhe foi concedido pelo Ministério da Cultura, foi proposta a reprovação da prestação de contas do referido projeto.
A responsabilização solidária da pessoa jurídica com a pessoa física de seus sócios administradores encontra amparo nos Acórdão 2763/2011-TCU-Plenário e 5.259/2018-TCU-1ª Câmara.
Instados a apresentarem alegações de defesa, conforme avisos de recebimento (peças 23, 32 e 33) , os responsáveis quedaram-se inertes, restando caracterizada suas revelias, nos termos do art. 12, § 3º, da Lei 8.443/1992.
A unidade técnica propôs, em uníssono, o julgamento pela irregularidade de suas contas, a condenação solidária no débito apurado e a aplicação de multa individual.
O MPTCU, neste ato representado pelo Procurador Marinus Eduardo De Vries Marsico, anuiu à proposta de mérito da unidade técnica.
De início, aplico aos responsáveis os efeitos da revelia previstos no art. 12, § 3º, da Lei 8.443/1992. 
A revelia dos responsáveis não impede o seguimento do feito. Ao não apresentarem suas defesas, deixaram de produzir prova da regular aplicação dos recursos sob sua responsabilidade, em afronta às normas que lhes impõe a obrigação legal de, sempre que demandados pelos órgãos de controle, trazerem os documentos que demonstrem a correta utilização das verbas públicas, a teor do que dispõe o art. 93 do Decreto-Lei 200/67 e art. 70, parágrafo único, da CF/1988.
Não seria demais mencionar que os efeitos da revelia de responsável no âmbito desta Corte diferem daqueles emprestados a esse mesmo instituto pelo Código de Processo Civil. No âmbito civil, o silêncio do responsável gera a presunção de veracidade dos fatos a ele imputados, de sorte que sua inércia opera contra sua defesa. Nesta Corte, a não apresentação de defesa pelo responsável apenas não inviabiliza a normal tramitação do processo, que deve seguir seu fluxo ordinário de apuração. Por conseguinte, a conduta irregular do responsável deve estar caracterizada para que haja a sua condenação.
No caso vertente, acompanho as manifestações precedentes, cujas análises adoto como minhas razões de decidir. De fato, a não comprovação da realização da avença e, por conseguinte, do atingimento do projeto previsto no plano de trabalho aprovado, impõe a restituição integral dos valores federais transferidos.
Não está caracterizada nos autos a prescrição da pretensão punitiva deste Tribunal, motivo pelo qual proponho também a aplicação da multa prevista no art. 57 da Lei 8.443/1992. De fato, a liberação dos recursos se deu em 17/8/2011, e o ato de ordenação da citação ocorreu em 28/9/2018 (peça 20) , antes, portanto, do interregno de dez anos previsto no art. 205 do Código Civil, utilizado subsidiariamente por este Tribunal, conforme Acórdão 1441/2016-TCU-Plenário.
	Dessa forma, face à inexistência nos autos de documentos que afastem as irregularidades apontadas nestes autos, acompanho a proposta de encaminhamento oferecida pela unidade técnica, com apoio do MPTCU, e VOTO pela adoção da minuta de acórdão que trago à consideração deste colegiado.
TCU, Sala das Sessões Ministro Luciano Brandão Alves de Souza, em 4 de junho de 2019.
Ministro VITAL DO RÊGO 
Relator